【裁判字號】    95,簡上,65
【裁判日期】    970507
【裁判案由】    確認買賣關係不存在
【裁判全文】
臺灣屏東地方法院民事判決              95年度簡上字第65號
上  訴  人  丙○○○○○○○
            辛○○
            丁○○
            己○○
兼上列四人共
同訴訟代理人甲○○    住福建省金門縣金沙鎮三山里4 鄰山
                      居高雄市○鎮區○○街27號15樓
            戊○○    住同上
兼法定代理人甲○○
被 上 訴人  乙○      住屏東縣崁頂鄉○○村○○街11號
訴訟代理人  孔福平律師
上列當事人間請求確認買賣關係不存在事件，上訴人對於中華民
國95年4 月6 日本院潮州簡易庭95年度潮簡字第32號第一審判決
提起上訴，經本院於97年4 月23日言詞辯論終結，判決如下：
    主      文
原判決關於駁回上訴人後開第二項之訴部分及訴訟費用之裁判廢
棄。
被上訴人應就坐落屏東縣崁頂鄉○○段四三一地號持分二三六Ｏ
七分之五九三九之土地（分割前、重測前力社段二八一地號，持
分二九七分之十八），於八十二年五月十九日所為之所有權移轉
登記，予以塗銷，回復為簡民所有。
上訴人其餘上訴駁回。
第一、二審訴訟費用由被上訴人負擔五分之二，餘由上訴人負擔
。
    事實與理由
甲、程序方面：
一、按當事人死亡者，應由其繼承人、遺產管理人或其他依法令
    應續行訴訟之人承受訴訟程序，此觀民事訴訟法第168、175
    條規定自明。查上訴人壬○○於上訴後之民國（下同）95年
    11 月18 日死亡，丁○○、戊○○、甲○○為其繼承人，有
    戶籍謄本在卷可稽，並經丁○○、戊○○、甲○○具狀聲明
    承受訴訟，合於上開規定，應予准許。
二、按於簡易訴訟程序第二審程序為訴之變更或追加，非經他造
    同意，不得為之，但請求之基礎事實同一者，不在此限。此
    參諸民事訴訟法第436 條之1 第3 項準用同法第446 條第1
    項、第255 條第1 項第2 款之規定自明。查上訴人於本訴請
    求確認兩造間就坐落屏東縣崁頂鄉○○段431 地號持分2360
    7 分之5939之土地（分割前、重測前力社段281 地號，持分
    297 分之18）之買賣關係不存在及被上訴人就該土地於82年
    5 月19日所為之所有權移轉登記，予以塗銷。嗣於本院審理
    中提起追加（備位）之訴，主張若本院認定上開土地之買賣
    關係存在，聲明：被上訴人應給付上訴人新台幣34萬5000元
    ，及自追加訴狀繕本送達翌日（96年5 月5 日）起至清償日
    止按年息百分之5 計算之利息。本件上訴人援用原本訴之訴
    訟資料及證據，於審理繼續進行在相當程度範圍內顯具有同
    一性或一體性，亦有藉由同一訴訟程序一次解決紛爭之必要
    ，以符訴訟經濟原則，應認其追加之訴與本訴所請求之基礎
    事實同一，揆諸前揭說明，應予准許，合先敘明。
乙、實體方面：
壹、本訴（先位）部分：
一、上訴人起訴主張：除與原判決記載相同者，茲引用之外，補
    稱：（一）坐落屏東縣崁頂鄉○○段431 地號持分23607 分
    之5939之土地（分割前、重測前力社段281 地號，持分297
    分之18），其土地登記謄本登記訴外人簡民為所有權人，依
    民法758 條規定，庚○○非所有權人，其無權處分該土地之
    買賣行為，且並未受所有權人簡民之委任代理其為買賣行為
    ，故82年4 月24日買賣契約書中記載「買賣代理負責人庚○○」係被上訴人與訴外人庚○○間所為不實之買賣契約內容
    ，應屬無效。（二）訴外人簡民之印鑑章、印鑑證明曾放置
    被上訴人處，故買賣契約上的印章係盜蓋等語。為此上訴聲
    明：（一）原判決廢棄。（二）確認被上訴人與簡民間就坐
    落屏東縣崁頂鄉○○段431 地號持分23607 分之5939之土地
    （分割前、重測前力社段281 地號，持分297 分之18）之買
    賣關係不存在。（三）被上訴人應就坐落屏東縣崁頂鄉○○
    段431 地號持分23607 分之5939之土地（分割前、重測前力
    社段281 地號，持分297 分之18）（以下簡稱系爭土地），
    於82年5 月19日所為之所有權移轉登記，予以塗銷，回復為
    簡民所有。
二、被上訴人抗辯：除與原判決記載相同者，茲引用之外，補稱
    ：（1） 上訴人本不否認重測前力社段281 地號，面積980
    平方公尺土地，應有部分7/27（即為約254 平方公尺，即約
    76.8 5坪）為簡民所有，移轉其中59/297（即約194.68平方
    公尺，即約58.8 9坪）於被上訴人。簡民自己保留約18坪（
    即7/27-59/297= 77/297-59/297=18/297=59.39 平方公尺
    =17.97坪，約18坪）。又81年7 月13日買賣契約（原審卷第
    90頁），乃簡民及上訴人簡黃秀段夫婦所親自簽具，其上印
    章均屬真正，並有與簡黃秀段買賣契約書正本二件之騎縫指
    印，收款指印，契約有關力社段281 地號土地，面積980 平
    方公尺簡民應有部分7/ 27 ，約254 平方公尺（約76.83 坪
    ），亦依約已於81年10月16日移轉其中59/297（約194.68平
    方公尺，即約58.89 坪）（原審卷第76、77頁土地登記簿）
    。簡黃秀段所有未保存登記建物部分（系爭房屋），亦經簡
    黃秀段合意為所有權移轉契約書（原審卷第105 頁），並為
    納稅義務人名義變更登記。（原審卷第104 、106 、107 、
    108 頁）而該買賣契約書簡民刻意保留其中約18坪，非在81
    年7 月13日買賣契約範圍。（2） 簡民、庚○○等兄弟分產
    同意書（本院95年度簡上字第63號卷第239 、240 頁），及
    崁頂鄉○○段281 地號土地登記簿所有權部主登記次序肆、
    伍、陸（原審卷第75頁）所載，具見庚○○當時年幼，其應
    有部分登記於簡民名下。上揭事實亦係簡民夫婦於系爭81年
    7 月13日買賣契約成立前，為取信被上訴人乙○，故而有於
    契約上載明保留18坪餘，未予出賣。該18坪餘之系爭土地為
    庚○○所有，來日庚○○出賣，每坪價額宜由庚○○與乙○
    另議，非81年7 月13日買賣契約之範圍，故而復有82年4 月
    24日，就保留18坪餘之系爭土地另為買賣契約之訂定（原審
    卷第91頁）。又本件移轉系爭土地予乙○部分，亦經簡民、
    簡黃秀段提出印鑑証明、戶籍謄本、印鑑章，成立該應有部
    分所有權移轉契約書（原審卷第98－101 頁），並為該應有
    部分所有權移轉登記（原審卷第77頁土地登記簿）。（3）
    系爭土地（即98 0㎡×18/297=59. 39 ㎡=17.97坪），於移
    轉登記時，合併前之移轉登記59/297，乙○取得應有部分
    7/27，簡民應有部分為零（即空白），該筆土地嗣於86年10
    月2 日經鈞院分割共有物判決確定，乙○取得其中同段
    281-5 地號，即重測後頂忠段431 地號（原審卷第88頁土地
    登記謄本）。簡黃秀段均住於系爭土地上之未保存登記建物
    上，直至91年10月16日始遷居高雄市，並至起訴前均無爭議
    。顯見系爭土地之處分，簡民之配偶簡黃秀段及胞弟庚○○
    均有權代理，至少簡民亦負表見代理之授權人責任（民法第
    169 條）等情。並聲明：上訴駁回。
貳、追加（備位）之訴部分：
一、上訴人主張若本院認定原訴訟標的即系爭土地買賣關係存在
    ，則被上訴人亦應給付買賣價金。並聲明：被上訴人應給付
    上訴人34萬5000元，及自追加訴狀繕本送達翌日（96年5 月
    5 日）起至清償日止按年息百分之五計算之利息。
二、被上訴人抗辯稱：上訴人不同意追加（備位）之訴。若認追
    加之訴合法；惟系爭土地之買賣、移轉登記均合法成立生效
    ，且價金也已給付，理由如95年度簡上字第63號判決所載（
    價金已由簡民之弟庚○○收受）。並聲明：追加（備位）之
    訴駁回。
參、兩造不爭執之事實：
一、重測前坐落屏東縣崁頂鄉○○段281 號地號土地所有權應有
    部分27分之7 原為訴外人簡民所有，於81年7 月13日訴外人
    簡民將該地號土地所有權應有部分297 分之59出賣予被上訴
    人（見原審卷第77、90頁）。
二、系爭土地（即重測前持分297 分之18部分），於82年5 月19
    日所有權移轉為被上訴人所有之土地登記簿記載（見原審卷
    第77、88頁）。
肆、兩造爭執之事項：
一、被上訴人乙○與訴外人簡民就系爭土地買賣關係是否存在？
二、系爭土地移轉登記給被上訴人是否有據？
三、本訴（先位）聲明若無理由，上訴人得否請求給付價金？
伍、本院之判斷：
一、上訴人主張坐落屏東縣崁頂鄉○○段431 號地號土地所有權
    應有部分27之7 原為上訴人等人之被繼承人簡民所有，於81
    年7 月13日簡民將該431 地號土地所有權應有部分29 7之59
    出賣予被上訴人乙○，惟保留系爭土地未出售，嗣於82年5
    月19日該系爭土地之所有權再移轉為被上訴人所有。又系爭
    房屋原為上訴人黃秀繐所有，嗣於83年11月21日移轉為被上
    訴人所有，並於83年12月1 日向屏東稅捐稽徵處申請變更系
    爭房屋納稅義務人為被上訴人之事實，業據上訴人於原審提
    出簡民繼承系統表、地籍圖謄本、戶籍登記簿、戶籍謄本、
    土地登記謄本、土地登記簿、土地登記申請書、土地買賣所
    有權移轉契約書、契稅申報書、契稅繳款書、房屋現值核定
    通知書、建築改良物買賣所有權移轉契約書、土地登記申請
    書、印鑑證明書等件為證，復經原審依職權分別向屏東縣東
    港地政事務所及屏東縣崁頂鄉公所調取系爭土地所有權移轉
    登記及系爭房屋之契稅申報等原本資料查核無訛，且為被上
    訴人所不爭執，此部分堪信為真實。
二、本件爭點在於被上訴人乙○與訴外人簡民就系爭土地買賣關
    係是否存在及系爭土地移轉登記給被上訴人是否合法有據？
    茲審酌如下：
（一）上訴人主張：系爭土地之土地登記謄本登記訴外人簡民為
    所有權人，依民法758 條規定，庚○○非所有權人，其無權
    處分該土地之買賣行為，且並未受所有權人簡民之委任代理
    其為買賣行為，故82年4 月24日買賣契約書中記載「買賣代
    理負責人庚○○」係被上訴人與訴外人庚○○間所為不實之
    買賣契約內容，應屬無效等語。被上訴人則以：簡民夫婦於
    81年7 月13日買賣契約（見原審卷第90頁）成立前，為取信
    被上訴人乙○，故於契約上載明保留18坪餘，未予出賣。該
    18坪餘之系爭土地為庚○○所有，來日庚○○出賣，每坪價
    額宜由庚○○與乙○另議，非81年7 月13日買賣契約之範圍
    ，故而復有82年4 月24日，就保留18坪餘之系爭土地另為買
    賣契約（見原審卷第91頁）之訂定。又本件移轉系爭土地予
    被上訴人部分，亦經簡民、簡黃秀段提出印鑑証明、戶籍謄
    本、印鑑章，成立該應有部分所有權移轉契約書，並為該應
    有部分所有權移轉登記。故系爭土地雖登記為簡民所有，但
    簡民之配偶簡黃秀段及胞弟庚○○均有權代理，至少簡民亦
    負表見代理之授權人責任等語資為抗辯。
（二）被上訴人與訴外人簡民就系爭土地買賣關係是否存在？
    按確認之訴非原告有即受確認判決之法律上利益者，不得提
    起。所謂即受確認判決之法律上利益，係指法律關係之存否
    不明確，原告主觀上認其在法律上之地位有不安之狀態存在
    ，且此種不安之狀態，能以確認判決將之除去者而言（最高
    法院52年臺上字第1240號判例意旨參照）。本件上訴人主張
    系爭土地原為訴外人簡民所有，並未授權訴外人庚○○與被
    上訴人簽訂系爭土地買賣契約，被上訴人竟依此買賣契約，
    將系爭土地移轉登記予被上訴人，上訴人為簡民之繼承人，
    是以簡民與被上訴人間究否存有買賣關係，顯係對上訴人私
    法上之地位有影響，即有法律上不安之狀態，得以對於被上
    訴人之確認判決除去之，對上訴人當有確認判決之法律上利
    益，固得提起本件確認之訴；惟查系爭土地之買賣契約書（
    見原審卷第91頁），載明出賣人為訴外人簡民，承買人為訴
    外人湯聖賢（被上訴人之子），買賣代理人為庚○○，被上
    訴人為見證人。兩造對於該買賣契約書並不爭執，被上訴人
    亦辯稱系爭土地是訴外人湯聖賢與簡民間之買賣關係，非被
    上訴人與簡民間之買賣關係，被上訴人不否認伊與簡民無買
    賣關係；但上訴人係聲明確認被上訴人與簡民間之系爭土地
    買賣關係不存在，足證上訴人訴請確認系爭土地買賣契約當
    事人並非被上訴人。顯見被上訴人與簡民間就系爭土地並無
    買賣關係存在。從而，上訴人提起確認簡民與被上訴人乙○
    間系爭土地買賣關不存在無法排除法律地位不安狀態，即非
    有理，此部分應予駁回。
（三）系爭土地移轉登記給被上訴人是否合法有據？
    經查坐落屏東縣崁頂鄉○○段431 地號（重測前為力社段28
    1 －5） 土地，應有部分27之7 原為上訴人等人之被繼承人
    簡民所有，於81年7 月13日簡民將該431 地號土地所有權應
    有部分297 之59出賣予被上訴人，惟保留系爭土地未出售，
    嗣於82年5 月19日該系爭土地之所有權再移轉為被上訴人所
    有之事實，為兩造所不爭執，業如上述。然查：1 、被上訴
    人與簡民於81年7 月13日之買賣契約固有記載「其中保留約
    一八坪」土地（即系爭土地）未出售，惟並未明載系爭土地
    為訴外人庚○○所有，留待庚○○處分。因此，就該買賣契
    約書內，無從證明所保留未出售之系爭土地為庚○○所有。
    2 、被上訴人辯稱：簡民、庚○○等兄弟分產同意書（本院
    95年簡上63號卷第239 、240 頁），及崁頂鄉○○段281 地
    號土地登記簿所有權部主登記次序肆、伍、陸（原審卷第75
    頁）所載，具見庚○○當時年幼，其應有部分登記於簡民名
    下等語云云；惟經調閱本院95年度簡上字第63號卷之分產同
    意書（60年12月11日同意證）其內關於土地分配部分，雖有
    記載「力社段貳之壹貳號及貳之柒號由簡民、庚○○共耕作
    」及依力社段28 1地號土地登記簿所有權部主登記次序肆、
    伍、陸，縱能證明同意證內載地號即為281 地號範圍；惟據
    庚○○於本院95年度簡上字第63號履行契約事件審理中證稱
    「實際上我根本也不知道在前開土地上（力社段281 地號土
    地）我有沒有持分。」等語，則自60年間分產後，迄今25年
    後庚○○作證時，庚○○（52年10月23日生）已43歲，早已
    成年，竟仍不知系爭土地為其所有，顯然有悖常情。故難據
    此證明系爭土地原係庚○○所有，而暫時登記在簡民名下。
    3 、次按由自己之行為表示以代理權授與他人，或知他人表
    示為其代理人而不為反對之表示者，依民法第一百六十九條
    之規定，對於第三人固應負授權人之責任。惟關於由自己之
    行為表示以代理權授與他人者，對於第三人應負授權人之責
    任，原以本人有使第三人信為以代理權授與他人之行為，為
    保護代理交易之安全起見，有使本人負相當責任之必要而設
    ，故本人就他人以其名義與第三人所為之代理行為應負授權
    人之責任者，須以他人所為之代理行為，係在其曾經表示授
    與他人代理權之範圍內，為其前提要件（參見最高法院93年
    度台上字第2196號判決）。故由自己之行為表示以代理權授
    與他人者，對於第三人應負授權人之責任，必須本人有表見
    之事實，足使第三人信該他人有代理權之情形存在，始足當
    之（參看最高法院60年台上字第2130號判例）。經查本件訴
    外人簡民於82年4 月23日已因肝癌併腹水併重度昏迷，有生
    命危險，於加護病房住院治療，至同年月30日病危自動出院
    ，同年5 月1 日於自宅死亡之事實，有上訴人在原審提出之
    阮綜合醫院之診斷證明書為證（見原審卷第11頁），並經原
    審向該院調取簡民之就醫資料核閱屬實，有該院函送之簡民
    住院病歷乙份附卷可稽（見原審卷第172 頁至225 頁）。足
    見簡民自82年4 月23日至同年5 月1 日止，因重病昏迷，意
    識不清狀態下，不可能有自行處理事務之能力，從而，簡民
    自不可能授權庚○○或上訴人簡黃秀段與被上訴人之子湯聖
    賢簽訂系爭土地買賣契約，該買賣契約應不生效力。4 、次
    查系爭土地由庚○○代理簽訂買賣契約日期為82年4 月24日
    （見原審卷第91頁），填具買賣所有權移轉契約書向地政機
    關申請登記之日期為82年4 月26日（見原審卷第99 至101頁
    ）均在簡民住院昏迷期間，顯亦不可能出自簡民之授權。復
    據庚○○於前審證稱：「因為當時大哥快要過往（去世），
    該筆土地我也有持分，但是登記在我大哥的名字，當時大嫂
    即被上訴人簡黃秀段和乙○跟我說281 地號，我的持分部分
    要出售給乙○，實際上我根本也不知道在前開土地上（力社
    段281 地號土地）我有沒有持分，但是他們（指簡黃秀段和
    乙○）跟我這樣講，我就到乙○家中將持分以代理人的名義
    出售，錢我本人有收到，也沒有把錢交給上訴人簡黃秀段或
    乙○，當時簡民的意識狀況不好。」等語（見95年度簡上字
    第63號第124 －125 頁）。又問以：「你訂立買賣契約時你
    大哥簡民是否知道？答以：「他（簡民）當時已經重病，他
    應該不知道，事情都是我大嫂（簡黃秀段）在處理。」「合
    約書是乙○寫的」各等語（見95年度簡上字第63號第127 頁
    ）及在本院審理中證稱：「當時我大嫂說在我大哥過世之後
    辦理繼承會有麻煩，所以才說要賣給乙○，我因此才跟乙○
    訂定買賣契約。」。又問以：「你買賣系爭土地時，是否有
    簡民的委託書？答以：沒有（見本院卷第72、73頁）各等語
    以觀，足證庚○○以代理人之身份與被上訴人簽訂系爭土地
    買賣契約，係因簡民重病昏迷期間，簡黃秀段為免簡民不幸
    過世再來辦理增添麻煩，於無法取得簡民之授權或同意之下
    ，臨時決定由庚○○出面代理簡民簽約；惟此系爭土地之買
    賣契約，既在簡民重病昏迷之無意識狀態期間簽立，殊難證
    明係出自簡民之授權或由簡民自己之行為表示以代理權授與
    庚○○或上訴人簡黃秀段，而有表見代理之事實存在，被上
    訴人辯以簡民負有表見代理之授權人責任云云，要無足採。
    從而，系爭土地移轉登記予被上訴人，即非合法。
三、基上所述，上訴人訴請確認被上訴人與簡民間就系爭土地之
    買賣關係不存在，為無理由，應予駁回。另其訴請被上訴人
    應就系爭土地，於82年5 月19日所為之所有權移轉登記，予
    以塗銷，回復為簡民所有，則屬有據，應予准許。
陸、追加（備位）之訴部分：
    本件上訴人本訴部分（先位之訴）既已獲勝訴判決（如主文
    第二項所示），本院就其備位請求，自毋庸再予審酌。
柒、綜合上述，上訴人本訴之請求：一、確認被上訴人與簡民間
    就坐落屏東縣崁頂鄉○○段431 地號持分23607 分之59 39
    之土地（分割前、重測前力社段281 地號，持分29 7分之18
    ）之買賣關係不存在，為無理由，應予駁回。二、被上訴人
    應就坐落屏東縣崁頂鄉○○段431 地號持分23607 分之5939
    之土地（分割前、重測前力社段28 1地號，持分197 分之18
    ），於82年5 月19日所為之所有權移轉登記，予以塗銷，回
    復為簡民所有，為有理由，應予准許。原審就上開應准許部
    分，為上訴人敗訴之判決，尚有未洽，上訴意旨求予廢棄改
    判，為有理由，爰由本院予以廢棄改判如主文第2 項所示。
    至上訴人請求不應准許部分（確認被上訴人與簡民間就系爭
    土地之買賣關係不存在），原判決為上訴人敗訴之判決，理
    由雖未盡允當，然結果並無不同，上訴意旨求予廢棄改判，
    為無理由，應予駁回。
捌、本件事證已臻明確，兩造其餘攻擊防禦方法及所提證據，經
    核於判決結果不生影響，爰不逐一論述，併此敘明。
玖、據上論結，本件上訴為一部有理由，一部無理由，依民事訴
    訟法第436 條之1 第3 項、第450 條、第449 條第1 項、第
    79條，判決如主文。
中    華    民    國    97    年    5     月     7     日
                  民事第一庭    審判長法  官  阮世賢
                                      法  官  羅森德
                                      法  官  胡晏彰
右正本證明與原本無異。
本判決不得上訴。
                                      書記官  顏子仁
中    華    民    國    97    年    5     月    7     日


司法院資訊處製作；財團法人民間司法改革基金會備份。
